【裁判字號】    97,再易,4
【裁判日期】    971211
【裁判案由】    清償借款
【裁判全文】
臺灣高等法院花蓮分院民事判決          97年度再易字第4號
再審原告    甲○○
再審被告    乙○○
上列當事人間清償借款事件，再審原告對於本院中華民國97年6
月10日97年度上易字第20號確定判決，提起再審之訴，本院判決
如下：
    主  文
再審之訴駁回。
再審訴訟費用由再審原告負擔。
    理  由
一、按再審之訴，應於30日之不變期間內提起；前項期間，自判
    決確定時起算，判決於送達前確定者，自送達時起算，民事
    訴訟法第500條第1項、第2項定有明文。經查，本院97年度
    上易字第20號清償借款事件（下簡稱本件確定判決），於民
    國（下同）97年6月10日判決駁回再審原告在第一審之訴，
    並於同日宣示，且因屬不得上訴之判決，故於97年6月10日
    宣示時即告確定。再審原告於97年7月11日對本件確定判決
    提起再審之訴（見本院卷第1頁），扣除在途期間3日，尚未
    逾30日之法定不變期間，合先敘明。
二、再審原告主張本件確定判決有適用法規錯誤、判決理由與主
    文顯有矛盾、發現未經斟酌之有利證物及足生影響於判決之
    重要證物漏未斟酌之違法情事，具有民事訴訟法第496條第1
    項第1款、第2款、第13款及第497條之再審事由，聲明：原
    確定判決廢棄，駁回再審被告之訴。其陳述意旨略以：
（一）本件確定判決適用法規顯有錯誤：按當事人主張有利於己
      之事實者，就其事實有舉證之責任，民事訴訟法第277 條
      定有明文。又「當事人於其利己事實之主張，除事實於法
      院已顯著，或為其職權上已認知者外，應負立證之責」；
      「私文書經本人或其代理人簽名、蓋章者，推定為真正，
      又印章由自己蓋用，或由有權使用之人蓋用為常態，由無
      權使用之人蓋用為變態，故主張變態事實之當事人，應就
      此負舉證責任」；「上訴人據以請求之協議書上所蓋被上
      訴人之印章，係屬真正，為被上訴人所不爭執。被上訴人
      雖辯稱印章被盜蓋，惟未據舉證以實其說，應推定該協議
      書為真正」，分別有最高法院18年上字第1685號判例、74
      年臺上字第2143號判決、83年臺上字第1382號判決意旨可
      資參照。再審被告主張系爭同意書上「乙○○」印文乃再
      審原告所「盜刻」、「盜用」，屬有利於再審被告之主張
      ，依上開法文及裁判意旨，應由再審被告負舉證責任，惟
      第一審判決竟課予再審原告負上開舉證責任，本件確定判
      決竟又維持，自有適用法規顯有錯誤。
（二）判決理由與主文顯有矛盾：第一審判決理由既載明「原告
      本於消費借貸之法律關係，請求被告給付原告新臺幣（下
      同）1,087,000元，及自起訴狀繕本送達之翌日即95年12
      月30日起至清償日止，按年息百分之五計算之遲延利息之
      範圍內，為有理由，應予准許；逾此部分之請求，即屬無
      據，應予駁回」，惟第一審判決主文未就判決理由認為應
      予駁回部分載明駁回意旨（如原告其餘之訴駁回），
      本件確定判決竟予維持並引用其記載，自有判決理由與主
      文顯有矛盾之違誤。
（三）當事人發現未經斟酌之有利證物：再證一號為再審被告於
      瑞穗鄉農會開立之帳戶存摺簿，其內頁印鑑欄處蓋有「乙
      ○○」印文，初步檢視與本案系爭同意書所蓋用之印文相
      同，自得證明系爭同意書上之「乙○○」印文，確為再審
      被告所蓋用，亦得進一步證明再審被告確實同意雙方債權
      債務相互抵銷之意；又從其內頁日期可知，乃於事實審言
      詞辯論終結前即已存在，且於事實審時再審原告因不知有
      此證物存在而未提出，於現在始行發現。
（四）漏未審酌足以影響判決之重要證物：再審原告於原審所提
      出下列證物中，所蓋用之「乙○○」印文與本件系爭同意
      書上之乙○○印文相同，自得證明系爭同意書上之「乙○
      ○」印文確為再審被告所蓋用，亦得證明再審被告確實同
      意雙方債權債務相互抵銷之意，自屬重要證物，惟原審對
      上開證物及調查之聲請，均未置喙，既忽略證據聲明未予
      調查，亦未說明未予調查之理由，此即有重要證據漏未斟
      酌之情形：(1)再審原告於97年5月2日提出再審被告與訴外
      人張正義簽立之協議書上，蓋有「乙○○」印文；並於5
      月5日聲請傳訊證人張正義以證明「乙○○」之簽名與印
      文均為再審被告本人所親為，惟原審未予傳喚，亦未說明
      理由。(2)於97年5月6日請求原審調閱臺灣花蓮地方法院88
      年度促字第4561號支付命令案件卷宗內，由再審被告遞交
      蓋用「乙○○」印文之聲明異議狀。(3)於97年5月15日請
      求原審調閱臺灣高等法院花蓮分院90年度上字第60號判決
      卷宗內，蓋用「乙○○」印文之委任狀及民事準備書狀。
      (4)於97年5月20日，提出再審被告於90年間收受訴外人游
      阿桃寄送之掛號郵件時所蓋用之「乙○○」印文。
      (5)於97年5月28日提出再審被告於花蓮縣瑞穗鄉農會蓋用
      「乙○○」印文之活期存款存摺。(6)於97年5月30日提出
      訴外人顏錫泉所簽發支票，由再審被告親筆簽名及蓋用「
      乙○○」印文之背書等語。
三、經查：
（一）主張適用法規顯有錯誤部分：
      按民事訴訟法第496條第1項第1款所謂「適用法規顯有錯
      誤」，係指確定判決就事實審法院所確定之事實而為法律
      上判斷，有適用法規顯有錯誤之情形而言，並應以確定判
      決違背法規或現存判例解釋者為限，不包括認定事實錯誤
      、取捨證據失當、判決不備理由及在學說上諸說併存致發
      生法律上見解歧異，尚無法規判解可據者（最高法院71年
      度臺再字第30號判例、57年度臺上字第1091號判例、90年
      度臺再字第27號判決意旨參照）。經查，本件確定判決所
      引用第一審判決，其事實及理由欄四、（一）部分，已說
      明依最高法院28年上字第10號判例意旨「民事訴訟法第
      358條關於私文書經本人或其代理人簽名、蓋章者，推定
      為真正之規定，須其簽名、蓋章係本人或其代理人為之，
      在當事人間已無爭執或經舉證人證明者，始有適用餘地」
      等語，本件再審原告所主張抵銷之事實，雖據提出系爭同
      意書為證，惟再審被告既否認其真正，自應由再審原告負
      舉證責任，再審原告固提出與系爭同意書上「乙○○」印
      文相同之委任狀、聲明異議狀、契約書、本票收執聯、申
      請書等件為證，惟仍未就該印文是由乙○○本人親自所為
      乙節，舉證以明之，本件確定判決因而認定再審原告主張
      系爭同意書真正等情難以採信，所依憑者為現存有效之判
      例，自無適用法規顯有錯誤之情，至再審原告提出主張「
      盜刻」者應負舉證責任之判決（74年台上字第2143號、83
      年台上字第1382號），而指摘本件確定判決適用法規顯有
      錯誤云云，惟再審被告係否認系爭同意書之真正，包括文
      書內容之真正，非僅主張印文被蓋章而已，則確定判決未
      適用上開判決，並無適用法規顯有錯誤之問題，再審原告
      此部分主張無理由。
（二）判決理由與主文顯有矛盾部分：
      民事訴訟法第496條第1項第2款所謂「判決理由與主文顯
      有矛盾」，係指判決依據當事人主張之事實，認定其請求
      或對造抗辯為有理由或無理由，而於主文為相反之諭示，
      且其矛盾為顯然者而言（最高法院80年度臺再字第130號
      判例意旨參照）。經查，本件第一審判決事實及理由欄五
      ，已說明再審被告主張依取款條所載日期為利息起算日，
      請求再審原告給付遲延利息，為無理由，應自起訴狀繕本
      送達之翌日起始負遲延之責任，於主文亦諭示自民國95年
      12 月30日（即起訴狀繕本送達之翌日）起至清償日止按
      年息百分之五計算之利息，可見判決理由與主文並無相反
      或矛盾之諭示，自無再審原告所指判決理由與主文顯有矛
      盾之情形。至於第一審判決於主文漏未記載「其餘之訴駁
      回」部分，乃再審被告聲請法院更正主文之問題，非理由
      與主文有何矛盾之情，所請亦無理由。
（三）當事人發現未經斟酌之有利證物部分：
      民事訴訟法第496條第1條第13款「當事人發現未經斟酌之
      證物或得使用該證物」者，須以經斟酌可受較有利之裁判
      者為限。經查，再審原告主張本件確定判決未斟酌再審被
      告於瑞穗鄉農會存摺內頁印鑑欄處「乙○○」之印文，與
      系爭同意書之印文相同，由內頁日期可知係於事實審言詞
      辯論終結前即已存在，於事實審時因不知有此證物存在而
      未提出，於現在始行發現云云，經查，再審被告在瑞穗鄉
      農會之存款帳戶（帳號：1565 -6號），自96年7月2日起
      才更換為與系爭同意書「乙○○」相同印文之印鑑章，之
      前所用之印鑑章與92年5月11日書立之系爭同意書上之印
      文不同，業經本件確定判決認定在案，而96年7月2日以後
      ，二者印文雖相同，然如前述，再審原告並未舉證證明同
      意書上之印文係再審被告本人所為，則存款簿印文與同意
      書印文相同，亦不能使再審原告受較有利之裁判，再審原
      告此款主張，亦無理由。
（四）漏未審酌足影響於判決之重要證物部分：
      民事訴訟法第497條所謂「如就足影響於判決之重要證物
      ，漏未斟酌者」，係指足以影響判決基礎之重要證物，雖
      在前訴訟程序業已提出，然未經確定判決加以斟酌，或忽
      視當事人聲明之證據而不予調查，或就依聲請或依職權調
      查之證據未為判斷而言。經查，再審原告雖爭執本件確定
      判決漏未斟酌上列(1)至(6)之證據云云，然如前所述，再審
      原告未舉證同意書上之印文係再審被告本人所為，縱然提
      出再多與同意書相同之印文之文件，亦不足於影響本件確
      定判決，本件確定判決未予斟酌、調查或說明，並未違背
      該條之規定，再審原告此部分主張，仍無理由。
四、再審之訴顯無再審理由者，得不經言詞辯論，以判決駁回之
    ，民事訴訟法第502條第2項定有明文，本件再審原告上開主
    張既均無理由，爰不經言詞辯論，以判決駁回之。
五、據上論結，本件再審之訴為顯無理由，依民事訴訟法第502
    條第2項、第78條，判決如主文。
中    華    民    國    97    年    12    月    11    日
                      審判長法  官  何方興
                            法  官  王紋瑩
                            法  官  林鳳珠
以上正本係照原本作成。
本件不得上訴。
                            書記官  陳有信
中    華    民    國    97    年    12    月    11    日


司法院資訊處製作；財團法人民間司法改革基金會備份。
